最高法院刑事判決　　　　　　　　　 111年度台上字第1421號
上　訴　人　臺灣高等檢察署檢察官林宏松
上　訴　人　
即　被　告　鄭賜儒



上列上訴人等因被告違反毒品危害防制條例等罪案件，不服臺灣
高等法院中華民國110年11月10日第二審判決（110年度上訴字第
44號，起訴案號：臺灣新竹地方檢察署109年度偵字第4869、505
1號），提起上訴，本院判決如下：
    主  文
原判決關於其附表一編號1部分撤銷，發回臺灣高等法院。
其他上訴駁回。
    理  由
壹、撤銷即原判決附表（下稱附表）一編號1部分
  一、原判決以上訴人即被告（下稱被告）鄭賜儒與尚全瑞（未
      據起訴）共同於民國109年1月31日18時許，在新竹縣新豐
      鄉新庄子野戰公園，販賣第二級毒品甲基安非他命（下稱
      安非他命）予吳梓豪之犯行（即附表一編號1 ）明確，因
      而撤銷第一審之科刑判決，改判變更起訴法條，論處被告
      共同販賣第二級毒品罪刑並諭知沒收（追徵），固非無見
      。
  二、原判決認被告與尚全瑞共同販賣安非他命予吳梓豪，於其
      事實欄記載：吳梓豪於109年1月31日18時許交付行動電源
      等物（下稱行動電源）予被告，央請被告代為變現新臺幣
      （下同）4000元以購買毒品，被告應允後即與尚全瑞共同
      基於販賣安非他命以牟利之犯意，由被告於同日18時43分
      許去電尚全瑞，繼而由尚全瑞將電話交予吳梓豪與被告通
      話，旋於同日之18時53分許，在上開地點，由尚全瑞將數
      量不詳之安非他命交付吳梓豪而完成交易等語（見原判決
      第1、2頁）；有關被告與尚全瑞應成立共同正犯，亦說明
      略以：被告收受吳梓豪所交付之行動電源，應允代為變現
      後，即去電尚全瑞，經尚全瑞將電話交予吳梓豪與被告通
      話後，由尚全瑞交付安非他命予吳梓豪，堪認被告業已收
      受吳梓豪所交付之購買毒品價金（即行動電源變現後之金
      錢）；尚全瑞之交付毒品亦可認其與被告均已參與收取價
      金、交付毒品等犯罪構成要件之行為等語，並依吳梓豪於
      原審之證述，敘明尚全瑞否認參與，如何不可採信之理由
      （見原判決第7、8頁）。然吳梓豪交付行動電源央請被告
      代為變現，並請被告以變現所得代為購買安非他命後，被
      告（A）、尚全瑞（B）及吳梓豪（東環）即有以下之通話
      ：「B：喂。A：用好了嗎？B：好啦，在公園這。A：東環
      呢？B：他在我旁邊。A：叫他聽一下。B（東環）：喂。A
      ：我盡量跟人家換現金，就只用到這樣子，我跟你講要留
      一些請我啊（意指吸毒），不要屁股拍一拍就走」（見原
      判決第5、6頁）。再對照吳梓豪證稱：被告沒有拿東西給
      我，是透過尚全瑞在公園拿給我的，被告在電話中說只弄
      到這樣子，反正東西是尚全瑞拿給我的，叫我留一些，屆
      時看可否請被告一起吃等語（見原審卷第329至336頁）。
      亦即，被告受託變現並代為購買毒品後，似係委請尚全瑞
      交付予吳梓豪，並於電話中提醒吳梓豪要留一些毒品請被
      告施用，且被告並未事先扣取毒品。換言之，此與吳梓豪
      交付現金予被告，央請被告幫忙購買毒品，並答應事成後
      會請被告施用毒品，似無不同。如果無訛，被告究係為求
      事後有毒品可以施用而代毒品之買方出面購買之「跑腿」
      角色即幫助施用毒品者，抑係販賣毒品予吳梓豪之毒品之
      賣方，即應究明。原審就攸關被告利益且存在卷內之有利
      、不利之以上事證，未調查、釐清，逕為不利被告之認定
      ，自有調查職責未盡及判決理由不備之違法。以上違法情
      形為被告上訴所指摘，至檢察官雖未指摘及此，然其指原
      判決關於此部分違背法令，均應認為有理由；且因原判決
      此部分違法，已影響於事實之確定，本院無從據以裁判，
      應認原判決關於附表一編號1 部分，有撤銷發回更審之原
      因。
貳、上訴駁回部分
  一、附表一編號2至5之有罪部分
    ㈠按刑事訴訟法第377 條規定，上訴於第三審法院，非以判
      決違背法令為理由，不得為之。是提起第三審上訴，應以
      原判決違背法令為理由，係屬法定要件。如果上訴理由書
      狀並未依據卷內訴訟資料，具體指摘原判決不適用何種法
      則或如何適用不當，或所指摘原判決違法情事，顯與法律
      規定得為第三審上訴理由之違法情形，不相適合時，均應
      認其上訴為違背法律上之程式，予以駁回。
    ㈡本件原審審理結果，認為被告販賣安非他命予許建勝之犯
      行，已經明確，因而維持第一審依行為時毒品危害防制條
      例（下稱毒品條例），並適用刑法第59條規定，論處被告
      犯販賣第二級毒品共4罪罪刑（其中附表一編號2至4 ，均
      處有期徒刑3年7月；編號5部分適用毒品條例第17條第2項
      規定減輕其刑後處有期徒刑1 年10月），並依法諭知沒收
      （追徵）之判決，駁回被告關於此部分在第二審之上訴。
      已敘明其認定犯罪事實所憑之依據及憑以認定之理由，從
      形式上觀之，並無判決違法情形存在。
    ㈢依上說明，被告所犯以上4 罪，原判決係維持第一審適用
      刑法第59條規定酌減其刑之判決。被告上訴主張其非重大
      惡極之人，客觀可以憫恕等語，應有誤會。其餘上訴意旨
      ，就原判決關於此部分有如何之違法，則未依卷內證據具
      體指陳，應認其上訴違背法律上之程式，予以駁回。
    ㈣檢察官上訴意旨略以：附表一編號5 部分，經適用毒品條
      例第17條第2 項規定減輕後，並無「猶嫌過重」情形；附
      表一編號2至4部分，被告並未於偵查中自白，犯後態度不
      佳，亦難認「在客觀上足以引起一般之同情」。原判決不
      論被告自白與否，一律適用刑法第59條規定，復未敘明被
      告於行為時有何「特殊原因、環境或背景」，及此情形如
      何在客觀上足以引起一般之同情，已屬判決不備理由；原
      判決就被告以上所犯，不論是否適用毒品條例第17條第 2
      項，就同一被告，不同之犯罪情節，均認「猶嫌過重」而
      足以引起一般之同情，判決理由亦屬矛盾等語。惟按，刑
      法第59條之適用，係事實審法院得自為裁量之事項，除其
      行使違反比例原則，尚不得以其未適用，逕指為違法。原
      判決認被告所犯以上4 罪，對象同一、交易數量有限、交
      易金額僅1000元，相較販毒集團或中、大盤毒梟，屬零星
      、小額交易，助長毒品擴散程度尚屬有限，所造成之整體
      社會危害相對輕微，情狀非重大惡極，若科以最低度刑猶
      嫌過重，在客觀上足以引起一般之同情，有情輕法重情形
      （見原判決第17頁）。核其論斷、說明，並無不合。檢察
      官就屬於原審合法職權裁量之事項，依憑己意，再為爭執
      ，自非合法之上訴第三審理由，此部分之上訴，應予駁回
      。
  二、附表二無罪之檢察官上訴部分
    ㈠原判決以：
    1.公訴意旨略以：被告基於販賣第一級毒品海洛因牟利之犯
      意，於如附表二所示時間、地點，販賣如附表二數量、金
      額之海洛因予吳梓豪，因認被告涉犯修正前毒品條例第 4
      條第1項販賣第一級毒品罪嫌。
    2.經審理結果，認為檢察官所提證據尚不足以證明被告犯罪
      ，因而撤銷第一審關於此部分之科刑判決，改判諭知被告
      無罪。
    ㈡檢察官上訴意旨略以：
    1.依吳梓豪之陳述、監聽譯文（下稱譯文）及吳梓豪曾因施
      用海洛因多次被查獲之事實，可知吳梓豪所稱譯文中是在
      講海洛因之交易等語，可以採信；監聽譯文足為被告自白
      之補強。原判決未予採認，於論理法則有違。
    2.若認被告非單獨販賣毒品，亦應認其與販毒者成立共同販
      賣毒品罪，原判決未予審認，亦屬理由不備。
    ㈢經查：
    1.原審以檢察官所舉事證，尚未達於通常之人均不致有所懷
      疑而得確信為真實之程度，而認不能證明被告有此部分公
      訴意旨所指之犯行，係以：⑴吳梓豪於警詢及偵查中雖有
      不利被告之指述，然此與吳梓豪於第一審之證述不合。且
      依被告及吳梓豪之相關前案資料，可知其等均有施用安非
      他命及海洛因之紀錄，吳梓豪所述當天見面後兩人有一起
      施用安非他命，並分別施用海洛因，於常情不悖。⑵吳梓
      豪於對話中固曾提及現金並擬去找被告，然被告一再拒絕
      ，要吳梓豪不要前往，其後係因吳梓豪表示要還錢，被告
      始應允吳梓豪前往被告住處。難認2 人就毒品之種類、價
      格已有合意。⑶被告雖曾一度於第一審自白承認檢察官起
      訴之此部分事實，然依前述說明不能作為不利被告之認定
      等語（見原判決第22至26頁）。核其論斷與卷內證據並無
      不合。且吳梓豪於對話中表示「我帶現金去找你」後，被
      告確實一再拒絕、質疑，先後表示：「你不是出事了」、
      「你不是出事了，你不要來害我」、「不要不要，我怕你
      怕死了」、「這樣會沒事（？）」、「（不用交保？）哪
      有這麼簡單」、「有錢我也沒辦法」、「不是阿，我又不
      是藥頭甚麼的」、「一直找我幹嘛」等語。直至吳梓豪表
      示聊個天之類的，好不好，真的還你錢後，被告始回稱：
      好（見原判決第24、25頁）。足見原判決認為兩人就毒品
      之交易難謂已有合意，並非無據。
    2.有關被告於第一審之自白，被告稱：之前在警局、檢察官
      面前否認犯罪，是因為對法律認知不清楚，擔心會被判很
      重；我對於認知比較不清楚，不知道這樣構成販賣嫌疑（
      見第一審卷第82、136 頁）；其後於原審則稱：販賣第一
      級毒品部分否認，因為關的時候，裡面的人跟我說認罪（
      應為否認之誤）的話，可能會被判無期徒刑，我怕被關很
      久，看我承認可不可以減輕，才會承認等語（見原審卷第
      132 頁）。核與毒品或價金之交付，於何種情形應被評價
      為販賣，一般人未必能明辨，並不違背；且被告被訴販賣
      毒品共6 罪，其未詳酌利害，冀承認全部起訴事實以獲邀
      減刑寬典，於常情亦屬無違。原審審理結果，認為被告前
      述之自白難謂與事實相符而不予採認。所為論斷、說明，
      並無檢察官上訴指摘之違法情形。
    ㈣依上說明，檢察官就此部分上訴指摘各節，係就屬於原審
      證據之取捨與證據證明力之裁量、判斷職權之行使，予以
      爭執，應認其上訴違背法律上之程式，予以駁回。
據上論結，應依刑事訴訟法第395條前段、第397條、第401 條，
判決如主文。
中    華    民    國   111    年    4     月    14    日
                  刑事第四庭審判長法  官  林  立  華  
                                  法  官  謝  靜  恒  
                                  法  官  王  敏  慧  
                                  法  官  李  麗  珠  
                                  法  官  林  瑞  斌  
本件正本證明與原本無異
                                  書記官
中    華    民    國   111    年    4     月    18    日